臺灣高等法院刑事判決　　　　　　　 100年度上易字第1920號
上　訴　人　臺灣臺北地方法院檢察署檢察官
被　　　告　謝孟忖
上列上訴人因被告傷害案件，不服臺灣臺北地方法院100年度易字
第619號，中華民國100年7月25日第一審判決（起訴案號：臺灣臺
北地方法院檢察署100年度偵字第3463號），提起上訴，本院判決
如下：
    主  文
上訴駁回。
    事  實
一、謝孟忖前曾於民國94年間因違反毒品危害防制條例案件，經
    本院判處有期徒刑1年，因詐欺案件，經原審判處有期徒刑3
    月，分別確定，嗣定應執行之刑為有期徒刑1年2月，於96年
    4月25日縮短刑期假釋出監並付保護管束，而於96年7月16日
    假釋期滿，假釋未經撤銷而視為執行完畢。
二、猶不知悔改，於99年11月24日因蔡榮傑來電要求還錢，頗為
    不悅，遂與蔡榮傑相約至臺北市○○區○○街28巷34號前「
    拼輸贏（決鬥之意）」。謝孟忖隨即持其所有之菜刀1把，
    而於同日23時15分許，抵達上址，見另有手持安全帽之王信
    昌在場，認為王信昌為蔡榮邀集前來之人，竟基於傷害之犯
    意，以手持菜刀朝王信昌之身體猛砍，經王信昌同時以右手
    所持安全帽敲擊謝孟忖，另以左手回擋王信昌之砍擊，王信
    昌因而左手受有三處深撕裂傷併三角骨骨折、尺骨骨折、尺
    動脈、尺神經、第三至第五指伸指肌腱、尺側屈腕肌肌腱、
    屈小指短肌肌腱、第四指及第五指指深屈肌肌腱、右手掌淺
    撕裂傷等傷害。
三、案經王信昌訴由臺北市政府警察局萬華分局移送臺灣臺北地
    方法院檢察署檢察官偵查後起訴。
    理  由
壹、證據能力之論斷
一、被告以外之人於審判外之言詞或書面陳述，除法律有規定者
    外，不得作為證據。又被告以外之人於審判外之陳述，雖不
    符前4條之規定，而經當事人於審判程序同意作為證據，法
    院審酌該言詞陳述或書面陳述作成時之情況，認為適當者，
    亦得為證據。當事人、代理人或辯護人於法院調查證據時，
    知有第159條第1項不得為證據之情形，而未於言詞辯論終結
    前聲明異議者，視為有前項同意，刑事訴訟法159條第1項、
    第159條之5分別定有明文。查證人即告訴人王信昌於警詢中
    所為之陳述，固係審判外之陳述而屬傳聞證據，惟檢察官、
    被告謝孟忖就上開審判外之陳述，於本院審理中，並不爭執
    證據能力（僅爭執證明力），復未曾於言詞辯論終結前聲明
    異議，而本院審酌該證人陳述作成時之情況，並無違法取證
    及證明力過低之瑕疵，亦認以之作為證據為適當，依前揭規
    定說明，自得為證據。
二、被告以外之人於偵查中向檢察官所為之陳述，依刑事訴訟法
    第159條之1第2項之規定，原則上屬於法律規定為有證據能
    力之傳聞證據，於例外顯有不可信之情況，始否定其得為證
    據。是得為證據之被告以外之人於偵查中所為之陳述，因其
    陳述未經被告詰問，應認屬於未經合法調查之證據，並非無
    證據能力，而禁止證據之使用。惟是否行使詰問權，屬被告
    之自由，倘被告於審判中捨棄詰問權，或證人客觀上有不能
    受詰問之情形，自無不當剝奪被告詰問權行使之可言。查：
    告訴人王信昌於100年2月21日偵查中之陳述已依法具結，有
    卷內結文在卷可憑，且衡諸該陳述之作成並無顯不可信之情
    況，因認具有證據能力。又王信昌於原審審理中到庭作證並
    進行交互詰問，其於原審之審判外陳述自有證據能力。
貳、事實認定及法律適用
一、訊據被告雖矢口否認有何傷害犯行，辯稱：當天伊與蔡榮傑
    通完電話後赴約，抵達現場時，未及蔡榮傑對話，王信昌即
    以安全帽對伊攻擊，伊倒地後，不得已正當防衛云云。經查
    ：
  (一)被告確實有於前開時間、地點，持菜刀砍傷證人王信昌，造
    成證人王信昌受有左手三處深撕裂傷併三角骨骨折、尺骨骨
    折、尺動脈、尺神經、第三至第五指伸指肌腱、尺側屈腕肌
    肌腱、屈小指短肌肌腱、第四指及第五指指深屈肌肌腱、右
    手掌淺撕裂傷傷害等情，此為被告所不否認，核與證人王信
    昌於偵查及原審審理中指述情節相符合，並有卷附國立臺灣
    大學醫學院附設醫院診斷證明書1份在卷可稽，是此部分之
    事實，首堪認定。
  (二)雖被告辯稱：當天伊赴約，抵達現場時，伊還沒有與蔡榮傑
    說到話，王信昌就以安全帽攻擊伊，直到伊倒地，伊是不得
    已才做出自衛動作云云。然查：
  (1)正當防衛必須對於現在不法之侵害始得為之，侵害業已過去
    ，或無從分別何方為不法侵害之互毆行為，均不得主張防衛
    權，而衡之一般社會經驗法則，互毆係屬多數動作構成單純
    一罪而互為攻擊之傷害行為，縱令一方先行出手，而還擊之
    一方在客觀上苟非單純對於現在不法之侵害為必要排除之反
    擊行為，因其本即有傷害之犯意存在，則對其互為攻擊之還
    手反擊行為，自無主張防衛權之餘地。
  (2)依被告所提出臺北市立聯合醫院和平院區診斷證明書內容記
    載，就診日期各為99年12月9日、99年12月24日，已是本案
    案發近半個月後之事，且被告於99年12月9日前往醫院應診
    時，經醫生對其施以腦部斷層掃描檢查，亦無發現被告腦部
    有出現異常情形，是該等診斷證明書已難證明被告所稱有遭
    證人王信昌以安全帽猛烈攻擊後，自己並已倒臥在地之情事
    。
  (3)又依王信昌於原審審理中證稱：被告砍到伊的左手，伊沒辦
    法擋，就一直跑，之前車禍腳受傷跑不動，就跌倒，被告就
    從伊的右腳膝蓋砍下去，伊又再擋，被告又繼續拿刀砍伊，
    伊繼續拿安全帽邊跑邊擋等語，且與王信昌本次受傷甚為嚴
    重情節相吻合，及佐以被告當時身上是藏放有菜刀前往相約
    地點，欲與蔡榮傑拼輸贏，及證人王信昌手中僅持安全帽，
    此各為被告、證人王信昌於原審審理中陳述明確在卷，堪認
    證人王信昌斯時在案發現場應是處於相當劣勢之地位，是被
    告前開供稱是遭攻擊倒地後，不得已才做出揮菜刀之自衛動
    作乙節，應非事實。
  (4)再觀諸王信昌左手部位有3大處傷勢，且王信昌就醫當天尚
    經醫生緊急施作神經、血管肌腱重建接合手術及骨折復位骨
    釘固定手術，始得保住王信昌之左手等情，此有前開國立臺
    灣大學醫學院附設醫院診斷證明書1份在卷可憑，亦足見被
    告斯時以菜刀朝王信昌身體揮砍時，用力相當猛烈，猶非只
    是單純如被告所稱僅欲阻止王信昌拿安全帽繼續毆擊伊時，
    所為之阻擋行為，益徵被告係出於主動、攻擊之目的而持菜
    刀揮砍王信昌手部，並非正當防衛行為，至為明確。
  (三)另王信昌雖一再指稱：本案是殺人未遂，不是傷害，被告以
    菜刀砍伊，刀刀見骨，致人於死地云云。惟查：
  (1)刑法殺人罪之成立，不僅客觀上須有殺人之行為，且行為人
    於主觀上須具有使人死亡之知與欲，始足當之。而刑法上殺
    人未遂與傷害罪之區別，應以加害人主觀上有無殺意為斷；
    至於行為人之主觀犯意，此存在於行為人之內心之主觀事實
    ，必須由所呈現之外在客觀事實判斷，應通盤審酌行為時之
    一切客觀環境及其他具體情形，諸如：行為人與被害人之關
    係、仇隙，是否足以引發殺人動機，行為當時之手段是否猝
    然致被害人難以防備，攻擊時之力道是否猛烈足以使人斃命
    ，被害人所受之傷勢，攻擊後之後續動作是否意在取人性命
    等。兇器之種類、被害人受傷之多寡、是否致命部位，雖可
    藉為認定有無殺意之心證，惟非判斷二罪間之絕對標準，仍
    須斟酌當時客觀環境及其他具體情形加以判斷。
  (2)而被告與王信昌於本案案發之前，並不相識，亦無深仇大恨
    關係等情，此為被告、王信昌2人所不否認，是被告當日與
    蔡榮傑間縱因債務關係發生爭執後攜帶菜刀，趕赴相約地點
    ，欲與蔡榮傑拼輸贏之情，然其殆無因此糾紛即對在場之王
    信昌萌生殺害之犯意。且參酌被告雖有前揭持刀朝向王信昌
    攻擊之行為，惟觀諸王信昌所受前開傷勢，均在手部部位，
    已非人體重要臟器之要害；另再依王信昌於警詢中指稱：被
    告砍傷伊之後就自行離去等語；於原審審理中再證稱：後來
    是被告自己放棄走掉，伊才自己走到西園醫院就醫等語，則
    依此經過情形觀之，王信昌受傷後，斯時已處於劣勢、無處
    可逃之情況，被告若真有殺人犯意，焉有不趁勝追擊揮刀殺
    害，卻反而逕行離去，顯然被告主觀上並無取人性命之意甚
    明。
  (3)王信昌於偵查中固證稱：被告邊砍邊罵說給你死、給你死，
    你不知道伊是這裡什麼人喔等語，然被告對此則堅決否認曾
    對王信昌口出要給王信昌死之類話等語，且以人在打架、鬥
    毆時為助長己方聲勢，縱有大聲吶喊「給你死」等語，其真
    意並非絕對要取對方性命，而僅係打架、鬥毆時，以聲勢懾
    服對方而已，猶難依此而遽予推論下手攻擊之行為人即有取
    人性命之殺人故意。
  (4)基此，足認被告並無殺害王信昌之犯意，而被告應係基於傷
    害故意，為前揭持菜刀揮砍證人王信昌之行為，是證人王信
    昌前揭指稱，容有誤會。
二、核被告所為，既不構成殺人未遂罪，亦不成立正當防衛，僅
    係犯刑法第277條第1項之普通傷害罪。被告有事實欄所載之
    犯罪科刑及執行情形，此有本院被告前案紀錄表存卷可按，
    其受有期徒刑之執行完畢後五年以內再犯本件有期徒刑以上
    之罪，係屬累犯，應依法加重其刑。
參、維持原判決之理由
一、原判決為如前述之事實認定，適用刑法第277條第1項、第47
    條第1項，論被告以傷害罪，累犯，並審酌被告一切犯罪情
    狀，處以有期徒刑一年六月，並無違誤。
二、檢察官原係以普通傷害罪起訴，上訴意旨略以：「告訴人
    受傷部位雖以左手為主，然誠如原審判決所認，係因告訴人
    以左手抵擋被告以菜刀之攻擊，而被告係持菜刀猛砍告訴人
    之身體，而告訴人所受傷口之深，兼以被告第一刀係砍向告
    訴人頭部，幸經告訴人以安全帽抵擋，以及被告於猛砍告訴
    人之時猶大喊「給你死」等情，足認被告於行為時有殺人之
    故意。原審判決縱認被告僅犯普通傷害罪，參諸告訴人受創
    之深，短期難以回復，量刑仍嫌過輕。是以原審判決有所不
    當，請撤銷原判決，另為妥適之判決。」云云，惟關於被告
    犯意之認定及量刑之審酌均詳如前述，上訴意旨重為事實之
    爭辯為無理由，應予駁回。
據上論斷，應依刑事訴訟法第368條，判決如主文。
本案經檢察官王金聰到庭執行職務。
中    華    民    國   100    年    10    月    28    日
                  刑事第二十三庭審判長法  官  童有德
                                      法  官  劉方慈
                                      法  官  陳祐治
以上正本證明與原本無異。
不得上訴。
                                      書記官  林立柏
中    華    民    國   100    年    10    月    31    日